臺灣花蓮地方法院民事裁定
110年度消債職聲免字第5號
聲  請  人  
即債務人    李宗源  

代  理  人  黃健弘律師（法扶律師)  
上列當事人聲請免責事件，經本院裁定終止清算程序確定，裁定
如下：
    主      文
債務人甲○○應予免責。
    理      由
一、按法院為終止或終結清算程序之裁定確定後，除別有規定外
    ，應以裁定免除債務人之債務，消費者債務清理條例（下稱
    消債條例）第132 條定有明文。又法院裁定開始清算程序後
    ，債務人有薪資、執行業務所得或其他固定收入，扣除自己
    及依法應受其扶養者所必要生活費用之數額後仍有餘額，而
    普通債權人之分配總額低於債務人聲請清算前二年間，可處
    分所得扣除自己及依法應受其扶養者所必要生活費用之數額
    者，法院應為不免責之裁定。但債務人證明經普通債權人全
    體同意者，不在此限，復為同法第133條所明定。另債務人
    有下列各款情形之一者，法院應為不免責之裁定。但債務人
    證明經普通債權人全體同意者，不在此限：一、於七年內曾
    依破產法或本條例規定受免責。二、隱匿、毀損應屬清算財
    團之財產，或為其他不利於債權人之處分。三、捏造債務或
    承認不真實之債務。四、聲請清算前二年內，因消費奢侈商
    品或服務、賭博或其他投機行為，所支出之總額逾該期間可
    處分所得扣除自己及依法應受其扶養者所必要生活費用之半
    數，或所負債務之總額逾聲請清算時無擔保及無優先權債務
    之半數，而生開始清算之原因。五、於清算聲請前一年內，
    已有清算之原因，而隱瞞其事實，使他人與之為交易致生損
    害。六、明知已有清算原因之事實，非基於本人之義務，而
    以特別利於債權人中之一人或數人為目的，提供擔保或消滅
    債務。七、隱匿、毀棄、偽造或變造帳簿或其他會計文件之
    全部或一部，致其財產之狀況不真確。八、故意於財產及收
    入狀況說明書為不實之記載，或有其他故意違反本條例所定
    義務之行為，同法第134條亦有明文。
二、經查：
  ㈠本件債務人於民國109年3月6日向本院聲請清算，經本院以
    109年度消債清字第6號裁定自109年3月11日下午5時起開始
    清算程序，又經本院於110年5月29日以109年度司執消債清
    字第7號裁定清算程序終止等情，業經本院依職權調取上開
    案卷核閱屬實，依首揭規定，本院應裁定是否准許債務人免
    責。另經詢問全體無擔保債權人，對於債務人是否應予免責
    一節表示意見，債權人並未同意債務人免責。另債權人中國
    人壽保險股份有限公司（下稱中國人壽）於110年10月14日
    本院行調查程序時到院陳稱債務人與其妻皆於95年與債權銀
    行協商成立，但繳兩期即違約，還款意願可議。兩人自99年
    底至100年約半年向中國人壽投保共10張保單，每年應繳新
    臺幣（下同）9.3萬元，若以99至101年並加計台灣人壽，隱
    匿保費預估60萬元以上。兩人自100至102年詐欺共41次，詐
    保所得約300萬元，102年偵破，次月假扣押即查無財產，可
    證應事先安排隱匿財產。債務人聲請消債金額逾1300萬元，
    金額龐大，與常人日常生活所需及消費習慣顯有不同，似有
    刷卡購買昂貴物品再行轉賣變現及隱匿財產（見本院卷第32
　　1頁）。
  ㈡再者，查本件裁定開始清算日為109年3月11日，又依債務人
    提出之109年度綜合所得稅各類所得清單資料顯示，債務人
    於109年度之給付總額為472,835元（見本院卷第183頁），
    平均後該年度每月收入應約39,403元（計算式：472,835÷12
    ＝39,403）。又酌以債務人陳稱其有5名未成年子女，分別為
    91年次、93年次、95年次、97年次、98年次等，需與其妻平
    均負擔其等之扶養費用等語，並提出未成年子女之戶籍謄本
    為證（見消債清卷第65至66頁），衡以消債條例第64條之2
    規定，依衛生福利部公布之109年臺灣省每人每月最低生活
    費12,388元計算，債務人109年度每月須負擔自己之生活費
    用為12,388元，及依法應負擔之5名未成年子女扶養費用30
　　,970元（計算式：12,388÷2×5＝30,970），合計共43,358元
　　，已高於債務人109年度每月平均收入39,403元之金額。又
    由債務人提出之110年度1至8月份之工資所得證明（見本院
    卷第235頁）顯示，其1至8月份之薪資分別為35,400元、3萬
    元、32,250元、37,600元、33,150元、38,500元、35,200元
    、33,200元，平均後債務人於110年度每月收入應約34,4
　　13元。又依衛生福利部公布之110年臺灣省每人每月最低生
    活費13,288元計算，債務人110年度每月須負擔自己之生活
    費用13,288元，及依法應負擔之5名未成年子女扶養費用33,
　　220元（計算式：13,288÷2×5＝33,220），合計共46,508元
　　，仍高於債務人110年度每月平均收入34,413元之金額。據
    上，可知債務人開始清算程序後之薪資等固定收入扣除自己
    及依法應受其扶養者所必要生活費用之數額後，應無餘額，
    是債務人之財產狀況核與消債條例第133條前段規定應為不
    免責裁定之要件不合，自不得依該規定為不免責之裁定。
  ㈢又債權人中國人壽上開所述本件債務人有故意隱匿財產之情
    況，並未提出任何證據證明之，且為債務人所否認。又本件
    復查無債務人有何符合消債條例第134 條各款所列之不免責
    事由，自不得依此規定裁定不免責。
三、綜上所述，債務人經法院終止清算程序之裁定確定後，本院
    依消債條例第136 條規定通知全體無擔保債權人就債務人是
    否應予免責乙節以書面及到場陳述意見，其等雖表示反對債
    務人免責，並主張債務人有消債條例第133條及第134條各款
    不免責事由，但經本院調查結果，並審酌債務人收入及支出
    狀況，與其積欠債務之內容、原因等情，認債務人並無前揭
    條文各款所定之情事，依上說明，自應依首開規定裁定本件
    債務人免責，爰裁定如主文。
四、末按下列債務，不受免責裁定之影響：一、罰金、罰鍰、怠
    金及追徵金。二、債務人因故意或重大過失侵權行為所生損
    害賠償之債務。三、稅捐債務。四、債務人履行法定扶養義
    務之費用。五、因不可歸責於債權人之事由致未申報之債權
    ，債務人對該債權清償額未達已申報債權受償比例之債務。
    六、由國庫墊付之費用。消債條例第138條定有明文。查本
    件部分債權人之債權發生原因係因債務人詐領保險理賠金所
    致（見本院卷第95至132頁、第153至155頁），且此部分亦
    為債務人所承認（見本院卷第318頁），依上開規定，因債
    務人故意侵權行為所生之損害賠償債務，並不受本件免責裁
    定之影響，附此敘明。
中    華    民    國   110    年   10     月   18     日
                  消債法庭      法  官  鍾志雄 　
以上正本係照原本作成。
如不服本裁定，應於正本送達後10日內向本院提出抗告狀。（須
按他造當事人之人數附繕本），並繳納抗告費新臺幣1,000元。
　　　　　　　　　
中　　華　　民　　國　　110 　年　　10　　月　　18　　日
                                書記官  黃添民